【裁判字號】    97,家上,314
【裁判日期】    980428
【裁判案由】    離婚
【裁判全文】
臺灣高等法院民事判決                 97年度家上字第314號
上  訴  人  乙○○
訴訟代理人  簡坤明律師
被 上訴 人  甲○○
訴訟代理人  李文中律師
            曾毖嘉律師
上列當事人間請求離婚事件，上訴人對於中華民國97年9月26日
臺灣士林地方法院96年度婚字第401號第一審判決提起上訴，經
本院於98年4月14日言詞辯論終結，玆判決如下：
    主      文
上訴駁回。
第二審訴訟費用由上訴人負擔。
    事實及理由
一、本件被上訴人主張：兩造於民國62年4月14日結婚，婚後育
    有二子，嗣因子女教育問題而於80年3月間移民紐西蘭，同
    時協商決定由伊留在台灣經營原有事業，以供應妻小於紐西
    蘭之生活費及學費，上訴人則於取得紐西蘭公民權後返國定
    居。詎81年間起伊營運不順，經濟上已無法負擔移民紐西蘭
    之龐大生活開銷，乃希望上訴人能返國定居，惟上訴人竟置
    之不理，並於同年2月逕自更改紐西蘭家中電話號碼，並設
    定為不公開模式，藉此斷絕伊聯絡途徑，兩造此後動輒以律
    師函之模式表達立場，形同正式決裂。上訴人再於84年間數
    度委請紐西蘭當地律師發函予伊表達兩造婚姻破裂、財產應
    予分開等語，顯見上訴人早已喪失維持兩造婚姻之意願，伊
    有感於此，遂於87年10月22日依民法第1052條第1項第5款及
    第2項之規定訴請離婚。雖於該離婚訴訟被上訴人受敗訴判
    決確定（以下稱前案判決），然兩造自87年間前案判決訴訟
    期間及判決確定後，仍持續分居迄今，日常生活均各自打理
    ，上訴人前甚且委請紐西蘭律師寄發信函威脅被上訴人應移
    轉全部財產予上訴人，並對被上訴人提起傷害告訴，今上訴
    人雖已返國定居，仍未將行蹤告知上訴人，且被上訴人之手
    機、通訊地址始終未變，上訴人知之卻拒絕與被上訴人聯繫
    ，對被上訴人所發存證信函亦不置理，兩造婚姻已生破綻而
    無復原之可能等語，爰依民法第1052條第2項之規定，求為
    判決准予兩造離婚。（原審判決准予兩造離婚）並對於上訴
    人之上訴，答辯聲明：上訴駁回。
二、上訴人則以：被上訴人於前案判決確定後，再提起本件訴訟
    ，其起訴為不合法。伊於前案訴訟期間曾前往被上訴人戶籍
    地所在，以履行同居，但該處為辦公處所，無法居住於該處
    ，伊又於89、90年間託教友電話聯繫被上訴人，惟遭被上訴
    人表示無此人隨即掛上電話，且被上訴人自前案訴訟終結後
    ，持續刻意迴避伊，不願與伊聯繫，僅留下通訊信箱，無意
    讓伊知悉其住處，刻意造成兩造長期分居之事實，兩造始終
    分居及感情交惡等事，應可歸責於被上訴人，縱認兩造婚姻
    已有破綻，衡量兩造之有責程度，應認伊屬責任較輕之一方
    ，依民法第1052條第2項但書之規定，被上訴人自不得訴請
    離婚等語，資為抗辯。並對於原判決提起上訴，聲明：(一)原
    判決廢棄。(二)被上訴人在第一審之訴駁回。
三、按確定判決之效力，僅及於事實審言詞辯論終結時已發生之
    事實，於事實審言詞辯論終結後發生之事實，非確定判決效
    力所及。查被上訴人前依民法第1052條第1項第5款及第2項
    之規定，起訴請求判決准予兩造離婚，經臺灣臺北地方法院
    88年8月10日87年度婚字第456號、本院89年1月4日88年度家
    上字第281號判決駁回其訴，而於同年月26日判決確定之事
    實，為兩造所不爭，且有本院前開判決書可按。被上訴人於
    本件以兩造於前案判決確定後，仍無維持婚姻之意願為原因
    事實，請求與上訴人離婚，依上開規定，自非前案確定判決
    效力所及，本院應就被上訴人之請求有無理由，為實體判斷
    ，上訴人抗辯被上訴人提起本件訴訟違反前案確定判決之效
    力，難予贊同。
四、查兩造於62年4月14日結婚，婚後育有二子，均已成年，婚
    姻關係現仍存續中，有戶籍謄本附卷可參，且為兩造所不爭
    ，應堪信為真實。
五、茲應審究者，為兩造之婚姻是否有民法第1052條第2項之離
    婚事由。就此，被上訴人主張兩造自前案判決確定後仍持續
    分居迄今，日常生活均各自打理，上訴人雖已返國定居，惟
    被上訴人並不知悉上訴人行蹤，而被上訴人之手機、通訊地
    址始終未變，上訴人卻拒絕與被上訴人聯繫，對被上訴人所
    發存證信函亦不置理，前甚且委請紐西蘭律師寄發信函威脅
    被上訴人應移轉全部財產予上訴人，並對被上訴人提起傷害
    告訴，兩造婚姻已生破綻而無復原之可能等語，上訴人就兩
    造自前案判決確定後迄今仍持續分居之事實，並無爭執，但
    抗辯被上訴人主張伊拒絕聯絡，兩造始終分居及感情交惡等
    情，應可歸責於被上訴人，縱認兩造婚姻已有破綻，伊之責
    任亦屬較輕，被上訴人自不得訴請離婚等語。再分述如下：
  (一)按有民法第1052條第1項各款以外之重大事由，難以維持婚
    姻者，夫妻之一方得請求離婚，但其事由應由夫妻之一方負
    責者，僅他方得請求離婚，同條第2項定有明文。上開規定
    係為求公允而設，故難以維持婚姻之重大事由，夫妻雙方均
    須負責時，應比較衡量雙方之有責程度，僅許責任較輕之一
    方，得向責任較重之他方請求離婚，如雙方之有責程度相同
    時，則雙方均得請求離婚，始符公平。次按婚姻乃一男一女
    之兩性結合，以組織家庭，共同生活為目的，故如有足以破
    壞共同生活或難以維持共同生活之情事發生，且無復合之可
    能者，即應認有難以維持婚姻之重大事由存在。
  (二)被上訴人主張兩造於前案判決確定後迄今持續處於分居狀態
    ，生活各自打理，所得稅亦各自申報，雙方從未以電話直接
    對話，除以律師函往返外，幾無互動等情，為上訴人所不爭
    ，可見兩造間已無維持婚姻所必要之感情基礎。上訴人雖於
    本件審理中再三表達希望維持兩造婚姻，願與被上訴人同住
    云云，然被上訴人主張自前案判決確定後，其手機、通訊地
    址始終未變，但上訴人卻拒絕聯絡之事實，已據其提出兩造
    之子結婚喜帖及信封封面（見原審卷，85至87頁）、中華電
    信股份有限公司台北南區營運處證明書（見原審卷，88頁）
    為證，果上訴人真有維持婚姻之意願，自可經由該通訊地址
    或手機與被上訴人聯絡。雖上訴人辯稱其於89、90年間曾託
    教友打電話予被上訴人，遭被上訴人回以無此人，且被上訴
    人所留者為通訊信箱，無從知悉被上訴人住處云云，但被上
    訴人否認接獲該電話，亦未為此回答，以打電話予被上訴人
    者既非上訴人本人，被上訴人豈會知悉打電話者係受上訴人
    委託，而為如此回話？就令被上訴人曾為此回答，除非該受
    託者已表明其受上訴人之委託，否則被上訴人為此回答亦未
    必出於拒絕與上訴人通話之意思，而上訴人並不能證明確委
    託他人打此電話，該人且已表明受上訴人委託，則上訴人據
    此辯稱有與被上訴人聯絡云云，非可採信。何況若上訴人有
    意維持婚姻，豈會因一通電話未被回應即從此作罷？尤其上
    訴人於前案判決後，曾於91年7月20日、92年8月2日、93年2
    月10日多次返台，每次停留在台期間，均達數月，自94年3
    月8日返台後，更未再出國，有上訴人之入出境資料可按（
    見原審卷，138頁），若上訴人有意與被上訴人聯絡，豈會
    毫無作為？又被上訴人既留有通訊地址，上訴人自可加以利
    用與被上訴人聯絡，並進一步協議於何處履行同居，不可因
    被上訴人未告知住處，即認其無從與被上訴人同居，是上訴
    人於審理期間所稱願與被上訴人同居云云，難信以為真。被
    上訴人再三表明已無維持婚姻之意願，就兩造婚姻無法維持
    ，固應負相當責任，上訴人無維持兩造婚姻之實際行為，亦
    非全無可議。
  (三)又前案判決係於89年1月26日確定，若上訴人有維持婚姻之
    意，自會盡力緩和兩造間緊張關係，化解彼此不和因素，不
    會再新添兩造間之紛爭，詎於前案判決後，上訴人即於89年
    4月20日委由紐西蘭律師發函予被上訴人，要求被上訴人必
    須將位於紐西蘭之房屋所有權應有部分二分之一移轉予上訴
    人，否則將追究被上訴人擅自將上訴人名下位於台北市北投
    區之房屋低價轉賣第三人之刑責，復於同年5月26日對被上
    訴人提出傷害告訴，亦有律師函及刑事判決書可參（見原審
    卷，89頁、30頁），雖上訴人提出前開刑事告訴乃其告訴權
    之合法行使，但亦可證被上訴人主張兩造於前案判決後，關
    係更加惡劣，應屬非虛。
  (四)如前述，兩造自前案離婚訴訟判決確定後持續分居，彼此間
    亦無互動，迄今又歷9年，足證雙方感情長期不睦，相處更
    非融洽，已嚴重影響兩造婚姻之基礎，而兩造並未採取積極
    彌補婚姻裂痕之舉，僅以律師函或存證信函表達彼此之立場
    ，足見兩造間其於夫妻間應有之互信、互諒、互愛之關係已
    蕩然無存，且雙方裂痕已深，即使勉強同住，亦難期其和睦
    共處，是被上訴人主張兩造婚姻已有難以維持之重大事由，
    應屬可採。
  (五)又依前開所述兩造之互動狀況，兩造對於婚姻發生難以維持
    之重大事由，應負相同責任，揆諸前揭說明，被上訴人依民
    法第1052條第2項之規定請求離婚，核無不合，應予准許。
    上訴人雖以被上訴人於82年間無端要求其出門要報告去向，
    否則將不得進入家門，並要求其不能外出唸佛，否則要解除
    婚約，又將其名下之位於台北市○○區○○街之房屋過戶予
    公司之會計小姐，是兩造不和，乃可歸責於被上訴人。又於
    前案訴訟中，其曾前往被上訴人之戶籍地，以履行同居，因
    該地大門深鎖，且為辦公場所，無法作為兩造同居之地，其
    已向警察單位備案，是兩造所以未能同居，責在被上訴人等
    語為辯，並提出同意書、信函、建物登記簿謄本及備案證明
    書為證（見本院卷，24頁至28頁），然此等事實均發生於前
    案判決確定前之事實，並非被上訴人據為本件離婚之事由，
    迄今查無進一步證據足以證明被上訴人與該會計小姐有不正
    常關係，上訴人不得據為拒絕與被上訴人同居之理由。上訴
    人與被上訴人既無拒絕履行同居之正當事由，彼此亦未就維
    持兩造婚姻關係，為任何積極作為，則上訴人以上開事由之
    存在，證明兩造婚姻無法維持，係可歸責於被上訴人較重之
    責任云云，自非可採。
六、綜上所述，原判決認兩造對婚姻破綻事由之發生應負同等之
    責，被上訴人依民法第1052條第2項規定，請求與上訴人離
    婚，為有理由，予以准許，於法並無不合。上訴意旨指摘原
    判決不當，聲明廢棄改判，為無理由，應予駁回其上訴。
七、據上論結，本件上訴為無理由。依民事訴訟法第449條第1項
    、第78條，判決如主文。
中    華    民    國    98    年    4     月    28    日
                    民事第七庭
                        審判長法  官  鄭三源
                              法  官  王聖惠
                              法  官  呂太郎
正本係照原本作成。
如不服本判決，應於收受送達後20日內向本院提出上訴書狀，其
未表明上訴理由者，應於提出上訴後20日內向本院補提理由書狀
（均須按他造當事人之人數附繕本）上訴時應提出委任律師或具
有律師資格之人之委任狀；委任有律師資格者，另應附具律師資
格證書及釋明委任人與受任人有民事訴訟法第466條之1第1項但
書或第2項（詳附註）所定關係之釋明文書影本。
中    華    民    國    98    年    4     月    29    日
                              書記官  黃千鶴
附註：
民事訴訟法第466條之1（第1項、第2項）：
對於第二審判決上訴，上訴人應委任律師為訴訟代理人。但上訴
人或其他法定代理人具有律師資格者，不在此限。
上訴人之配偶、三親等內之血親、二親等內之姻親，或上訴人為
法人、中央或地方機關時，其所屬專任人員具有律師資格並經法
院認為適當者，亦得為第三審訴訟代理人。


司法院資訊處製作；財團法人民間司法改革基金會備份。
